臺灣高等法院刑事判決　　　　　　　 100年度上易字第1720號
上　訴　人　臺灣臺北地方法院檢察署檢察官
被　　　告　徐凌霞
上列上訴人因被告誣告案件，不服臺灣臺北地方法院 100年度易
字第1356號，中華民國100年6月27日第一審判決 (聲請簡易判決
處刑案號：臺灣臺北地方法院檢察署100年度偵字第8136號)，提
起上訴，本院判決如下：
    主  文
上訴駁回。
    理  由
一、本案經本院審理結果，認第一審以上訴人即檢察官所舉證據
    尚不足認被告徐凌霞有誣告犯行，自屬不能證明被告犯罪，
    依法諭知無罪判決。其認事用法，核無不當，應予維持，並
    引用原審判決書理由之記載(如附件)。
二、檢察官上訴意旨略以：本案支票10張既因預付工資而交付與
    外籍看護工EDA JUBAEDAH，被告當然知道並無遺失情事，竟
    仍於已圈選「遺失」、「侵占遺失物」之遺失票據申請書上
    簽名，該申請書上之上半部復有「相應報請鈞局協助偵查侵
    占遺失物罪嫌」、「謹呈縣市政府警察局」、「如有偽報情
    事，本人應負下列法律責任」字樣，下半部則列有刑法第17
    1條第1項未指定犯人誣告罪之條文，被告又非無社會經驗之
    人，當知該申請書係向警察局「報案」，而非僅係「備案」
    、「報告」或「存查」之意，被告所為，自該當未指定犯人
    誣告罪嫌。原審判決認被告無未指定犯人誣告之故意，尚有
    未當云云。
三、經查：被告於民國100年2月21日至台新銀行敦南分行辦理票
    據掛失止付時，已將原判決附表所示支票係作為支付外傭薪
    資及外傭逃離之事實告知銀行經辦人員柳孟蓉，經柳孟蓉與
    主管陳美瑄討論後，決定於遺失票據申報書，圈選「遺失」
    、「侵占遺失物」，並由被告在該申報書上簽名等節，業據
    證人柳孟蓉、陳美瑄於原審審理時結證屬實，並有載明「本
    票據為支付外傭薪資，外傭於開票人不備之時，於元月十日
    上午10：00萬芳路家中逃離，故申請止付上述十張未到期支
    票」等語之遺失票據申報書在卷可憑。是被告自始未隱瞞將
    附表所示支票交付外傭之情節，並無虛構事實，已難遽認其
    有誣告他人涉犯侵占遺失物之犯意。且柳孟蓉、陳美瑄俱係
    銀行從業人員，對於票據掛失止付作業，衡情較被告更為明
    瞭，被告於告知申請卦失止付之原委後，因信任其等專業，
    而於柳孟蓉所填寫之遺失票據申報書上簽名，更難謂有何誣
    告之主觀犯意。
四、綜觀卷附現存資料，被告辯稱其無誣告犯意，尚非不可採信
    。原審對於被告是否有誣告之主觀犯意，已於判決理由中詳
    予敘述其認定之依據。並於調查全盤證據後，認為本件檢察
    官所舉之證據，尚不能證明被告犯罪，本於無罪推定原則，
    諭知被告無罪，並無瑕疵可指。茲檢察官提起上訴，並未有
    其他積極證據，供本院調查審酌，仍執前詞指摘原判決，應
    認其上訴為無理由，予以駁回。
據上論斷，應依刑事訴訟法第373條、第368條，判決如主文。
本案經檢察官柯麗鈴到庭執行職務
中    華    民    國   100    年    9     月    6     日
                  刑事第十三庭  審判長法  官  曾德水
                                      法  官  楊貴雄
                                      法  官  宋松璟
以上正本證明與原本無異。
不得上訴。
                                      書記官  蘇秋
中    華    民    國   100    年    9     月    6     日
附件
臺灣臺北地方法院刑事判決             100年度易字第1356號
公  訴  人  臺灣臺北地方法院檢察署檢察官
被      告  徐凌霞  女  53歲（民國○○年○○月○○日生）
                    身分證統一編號：Ｚ000000000號
                    住臺北市○○區○○路107巷11號5樓
上列被告因誣告案件，經檢察官聲請簡易判決處刑（100 年度偵
字第8136號），本院認不宜逕以簡易判決處刑，改依通常程序審
理，判決如下：
    主  文
徐凌霞無罪。
    理  由
一、公訴意旨略以：被告徐凌霞明知如附表所示之支票10紙，係
    交付予其所聘僱之外籍看護工EDA JUBAEDAH，用以預付全年
    度薪水之用，並未遺失，因EDA JUBAEDAH怠工逃逸，為圖脫
    免前揭票據責任，竟基於未指明犯人之誣告犯意，於民國10
    0年2月21日，在臺北市○○區○○路4段118號台新國際商業
    銀行敦南分行（下稱台新銀行敦化分行），以前揭支票遺失
    為由，辦理掛失止付手續，並填具遺失票據申報書，委由上
    開銀行核轉臺灣票據交換所報請臺北市政府警察局，未指定
    犯人，而向有偵查犯罪權限之公務員誣告他人涉犯侵占遺失
    物罪，因認被告涉有刑法第171條第1項之未指定犯人誣告罪
    嫌等語。
二、按犯罪事實應依證據認定之，無證據不得認定犯罪事實，又
    不能證明被告犯罪者，應諭知無罪之判決，刑事訴訟法第15
    4條、第301條第1 項前段分別定有明文。次按認定犯罪事實
    所憑之證據，雖不以直接證據為限，間接證據亦包括在內，
    然而無論直接證據或間接證據，其為訴訟上之證明，須於通
    常一般之人均不致有所懷疑，而得確信其為真實之程度者，
    始得據為有罪之認定，倘其證明尚未達到此一程度，有合理
    之懷疑存在而無從使事實審法院得有罪之確信時，即應由法
    院為諭知被告無罪之判決，最高法院76年台上字第4986號判
    例意旨可資參照。再按刑事訴訟法第161條已於91年2月8 日
    修正公布，其第1 項規定：檢察官就被告犯罪事實，應負舉
    證責任，並指出證明之方法。因此，檢察官對於起訴之犯罪
    事實，應負提出證據及說服之實質舉證責任。倘其所提出之
    證據，不足為被告有罪之積極證明，或其指出證明之方法，
    無從說服法院以形成被告有罪之心證，基於無罪推定之原則
    ，自應為被告無罪判決之諭知，最高法院亦著有92年台上字
    第128號判例意旨可資參照。
三、公訴人認被告涉有未指定犯人之誣告犯行，無非係以被告之
    供述及卷附之掛失止付票據提示人資料查報表、票據掛失止
    付通知書、遺失票據申報書、支票、退票理由單影本（見臺
    灣臺北地方法院檢察署100年度偵字第8136號卷第9頁至第13
    頁），為其主要論據。訊據被告固坦承其所開立如附表所示
    之支票10紙，係交付予其所聘僱外籍看護工EDA JUBAEDAH，
    用以預付全年度薪水之用，並未遺失，及其確有於上開時、
    地辦理掛失止付手續等情，惟堅詞否認有何誣告之犯行，辯
    稱：其聘僱之外籍看護工於100年2月8 日逃跑後，其不知該
    如何處理，即電話詢問台新銀行敦南分行，該行人員陳美瑄
    要其將資料帶去銀行申報遺失，且遺失票據申報書、票據掛
    失止付通知書及掛失止付票據提示人資料查報表均是銀行行
    員填寫，其只有簽名而已，並無誣告之犯意等語。
四、按刑法第171條第1項未指定犯人之誣告罪，係以明知所告事
    實之虛偽為其成立要件。若係出於誤認或懷疑有此事實而為
    申告，縱令所告不實，因其缺乏誣告故意，仍難令負刑責。
    即本罪之成立，需行為人明知無此事實，而故意捏造者，始
    足當之。此之所稱故意，亦指直接之故意（確定故意）而言
    ，若為間接之故意或過失，自難繩以該條之罪（最高法院86
    年度台非字第362號判決意旨參照）。查如附表所示之支票1
    0紙係被告開立並交付予其所聘僱外籍看護工 EDA JUBAEDAH
    ，用以預付全年度薪水之用，並未遺失，及被告確於100年2
    月21日至上址台新銀行敦南分行辦理掛失止付手續等情，業
    據被告供承在卷，且有掛失止付票據提示人資料查報表、票
    據掛失止付通知書、遺失票據申報書、支票、退票理由單影
    本附卷可佐（見同上偵卷第9 頁至第13頁），該情固堪認定
    。惟被告仍以前詞置辯，是本件所應審酌者厥為：依公訴人
    所提證據，是否足資認定被告有未指定犯人誣告之直接故意
    ？茲析述如次：
  (一)上開遺失票據申報書上「票據喪失日期及地點」欄載有「本
    票據為支付外傭薪資，外傭於開票人不備之時，於元月十日
    上午10：00萬芳路家中逃離，故申請止付上述十張未到期支
    票」，此有該申報書在卷可憑（見同上偵卷第13頁），而證
    人即本件銀行經辦柳孟蓉證稱：該欄內容是其依被告所述票
    據遺失之原因而填寫，該欄下方所圈選之「遺失」、「侵占
    遺失物」，亦係其所為，因被告前來辦理票據遺失，其並不
    瞭解程序，經詢問主管陳美瑄如何填寫表單，且被告既表示
    遺失不是被竊，即幫被告圈選「遺失」，其對構成票據止付
    原因之法律上規定並不瞭解，「遺失」之意就是東西不見，
    其只知填寫該申報書之用途是要去法院辦理止付，亦不知該
    申報書上所載「謹呈縣市政府警察局」是要作什麼等語（見
    本院卷第24頁至第25頁）。足認被告於上開時、地辦理掛失
    止付手續時，確有將上開票據係作為支付外傭薪資及外傭逃
    離之事實告知銀行經辦人員即證人柳孟蓉，並經證人柳孟蓉
    登載於上開申報書上，顯見被告並未指摘如附表所示支票係
    遺失而遭人侵占之情，況該申報書係證人柳孟蓉經詢問主管
    陳美瑄後所填寫，該申報書上所圈選之「遺失」、「侵占遺
    失物」，並非被告所圈選，證人柳孟蓉尚不知該申報書有報
    請警察局協助偵查犯罪之用途，尚難僅憑被告有於該申報書
    上簽名，遽認被告有向有偵查犯罪權限之公務員誣告他人涉
    犯侵占遺失物罪之直接故意。
  (二)證人陳美瑄即柳孟蓉之主管則證稱：被告當天來辦理票據掛
    失，其有大致表示按銀行內部作業流程，上開申請書一定要
    填滿，票據交換所才會處理，因被告來辦理票據掛失，而此
    為銀行業務，其自然受理被告之申請，事後始知被告遭起訴
    一事，其法律專業知識不夠專精，只懂銀行內部作業流程，
    無法在短時間內及時提供被告更好之建議，對「遺失」的理
    解就是票據不見了，至於填寫上開申報書之用途，就其所知
    ，即票據遺失或被竊時，依銀行內部作業流程須影印2 份申
    請書送票據交換所，其並未留意該申報書上所載「謹呈縣市
    政府警察局」及「如有偽報情事應負法律責任」，銀行流程
    就是該填之資料填好即交給票據交換所，其亦未向被告提到
    該申報書會報請警察局協助偵查犯罪，銀行內部作業流程只
    提到要送票據交換所等語（見本院卷第26頁至第27頁）。足
    認證人陳美瑄，對票據遺失一詞顯有誤解，且不知依被告所
    述上情，不得將如附表所示已交付外傭之票據申報遺失，僅
    知將上開申報書影印2 份交給票據交換所，殊不知該申報書
    具報請警察局協助偵查犯罪之用途，如有偽報情事應負法律
    責任，倘身為銀行負責承辦票據掛失業務之主管尚且如此，
    實難僅憑被告有於上開時、地就附表所示票據辦理掛失止付
    手續之客觀行為，而推論被告知悉上開申報書之流向而有未
    指定犯人誣告之直接故意。
  (三)綜上，被告既已將上開票據係作為支付外傭薪資及外傭逃離
    之事實告知銀行經辦人員即證人柳孟蓉，並經證人柳孟蓉登
    載於上開申報書上，該申報書上之「遺失」、「侵占遺失物
    」復非被告所圈選，被告僅在該申報書上簽名，且無證據證
    明被告知悉該申報書具報請警察局協助偵查犯罪之用途，是
    依公訴人所提證據，尚不足認定被告有未指定犯人誣告之直
    接故意。
五、綜上所述，依公訴人所提上開證據，僅足證明被告確有上開
    時、地辦理掛失止付手續之客觀行為，尚不足認定被告有何
    未指定犯人誣告之直接故意，本院認尚未達於通常一般之人
    均不致有所懷疑之有罪確信心證，基於無罪推定之原則，自
    不能為被告有罪之認定，此外，復查無其他積極證據足資證
    明被告確有公訴人所指之犯行，揆諸首開說明，本件犯罪尚
    屬不能證明，應為被告無罪之諭知，以昭審慎。
據上論斷，應依刑事訴訟法第452條、第301條第1 項，判決如主
文。
本案經檢察官張成業到庭執行職務
中    華    民    國   100    年    6     月    27    日
                  刑事第十四庭     法  官  賴武志
以上正本證明與原本無異。
如不服本判決應於收受送達後10日內向本院提出上訴書狀，並應
敘述具體理由；其未敘述上訴理由者，應於上訴期間屆滿後20日
內向本院補提理由書（均須按他造當事人之人數附繕）「切勿逕
送上級法院」。
                                  書記官  劉麗英
中    華    民    國   100    年    6     月    27    日
附表
┌──┬─────┬───────┬──────┬────┬──────┐
│編號│票號      │金額（新臺幣）│發票日      │發票人  │付款人      │
├──┼─────┼───────┼──────┼────┼──────┤
│ 1  │ss0000000 │1萬6,016元    │100年3月5日 │徐凌霞  │台新國際商業│
│    │          │              │            │        │銀行敦南分行│
├──┼─────┼───────┼──────┼────┼──────┤
│ 2  │ss0000000 │1萬6,544元    │100年4月5日 │徐凌霞  │台新國際商業│
│    │          │              │            │        │銀行敦南分行│
├──┼─────┼───────┼──────┼────┼──────┤
│ 3  │ss0000000 │1萬6,016元    │100年5月5日 │徐凌霞  │台新國際商業│
│    │          │              │            │        │銀行敦南分行│
├──┼─────┼───────┼──────┼────┼──────┤
│ 4  │ss0000000 │1萬6,016元    │100年6月5日 │徐凌霞  │台新國際商業│
│    │          │              │            │        │銀行敦南分行│
├──┼─────┼───────┼──────┼────┼──────┤
│ 5  │ss0000000 │1萬5,544元    │100年7月5日 │徐凌霞  │台新國際商業│
│    │          │              │            │        │銀行敦南分行│
├──┼─────┼───────┼──────┼────┼──────┤
│ 6  │ss0000000 │1萬6,016元    │100年8月5日 │徐凌霞  │台新國際商業│
│    │          │              │            │        │銀行敦南分行│
├──┼─────┼───────┼──────┼────┼──────┤
│ 7  │ss0000000 │1萬5,794元    │100年9月5日 │徐凌霞  │台新國際商業│
│    │          │              │            │        │銀行敦南分行│
├──┼─────┼───────┼──────┼────┼──────┤
│ 8  │ss0000000 │1萬5,266元    │100年10月5日│徐凌霞  │台新國際商業│
│    │          │              │            │        │銀行敦南分行│
├──┼─────┼───────┼──────┼────┼──────┤
│ 9  │ss0000000 │1萬5,266元    │100年11月5日│徐凌霞  │台新國際商業│
│    │          │              │            │        │銀行敦南分行│
├──┼─────┼───────┼──────┼────┼──────┤
│ 10 │ss0000000 │1萬5,794元    │100年12月5日│徐凌霞  │台新國際商業│
│    │          │              │            │        │銀行敦南分行│
└──┴─────┴───────┴──────┴────┴──────┘